【裁判字號】    98,台上,133
【裁判日期】    980109
【裁判案由】    違反毒品危害防制條例等罪
【裁判全文】
最高法院刑事判決              九十八年度台上字第一三三號
上  訴  人  甲○○
                    （
            乙○○
上 列一 人
選任辯護人  紀亙彥律師
上列上訴人等因違反毒品危害防制條例等罪案件，不服台灣高等
法院中華民國九十七年十月三十日第二審判決（九十七年度上訴
字第一七五二號，起訴案號：台灣桃園地方法院檢察署九十六年
度偵字第一八０四五、二一六七四號），提起上訴，本院判決如
下：
    主  文
原判決關於甲○○部分撤銷，發回台灣高等法院。
其他上訴駁回。
    理  由
一、撤銷發回（即上訴人甲○○）部分：
本件原判決認定上訴人甲○○明知硝甲西泮係毒品危害防制條例
所定第三級毒品，不得販賣，竟基於幫助販賣第三級毒品之犯意
，受綽號「小莊」之不詳姓名年籍成年男子之託，以每顆新台幣
（下同）０．二五元之代價，將「小莊」以不詳方式取得之含有
硝甲西泮成分俗稱「一粒眠」之藥錠（下稱一粒眠）加以包裝。
甲○○即於民國九十六年五月二日，承租門牌號碼桃園縣觀音鄉
○○街八十巷三一號房屋，並由「小莊」在地下室加裝隔音設備
，裝設包裝機、打印機，並備妥打印輸送帶、滑石粉、膠膜等包
裝材料。於九十六年五月底某日，「小莊」交付甲○○製造完成
尚未包裝之一粒眠七十萬顆，甲○○找來上訴人乙○○，告以係
包裝未經衛生主管機關核准擅自製造之「安眠藥」，自九十六年
五月底某日起，至同年六月初某日止（前後約七日），在上址房
屋地下室，合力於一粒眠加膜包裝，並在膠膜外噴字，打上編號
，包裝完成一粒眠六十三萬顆交付「小莊」，並取得報酬十七萬
元，乙○○分得其中八萬元（下稱犯罪事實一）。於九十六年六
月初，「小莊」又交付甲○○製造完成尚未包裝之一粒眠七十萬
顆，甲○○另基於幫助販賣第三級毒品之犯意，自九十六年六月
初起，至同年六月底止，在上址房屋地下室，獨自一人以同上方
式，包裝完成一粒眠六十三萬顆交付「小莊」，並再取得報酬十
七萬元（下稱犯罪事實二）。於九十六年六月底，「小莊」復交
付甲○○製造完成尚待包裝之一粒眠八十萬顆，甲○○另基於幫
助販賣第三級毒品之犯意，自九十六年六月底起，在上址房屋地
下室，獨自一人以同上方式包裝一粒眠。至九十六年七月十七日
，「小莊」電話聯絡甲○○出貨，甲○○僅包裝完成四十九萬顆
，未達「小莊」預計數量，甲○○遂聯絡乙○○前來幫忙，而自
同年七月十八日起，改由二人合力包裝一粒眠（下稱犯罪事實三
）。迨至九十六年七月二十一日晚間八時十五分許，始經警搜索
查獲，並扣得一粒眠共計八十三萬三千二百八十九顆及上述改造
工具、材料等情。因而撤銷第一審關於甲○○部分之科刑判決，
改判就起訴之犯罪事實，變更檢察官所引應適用之法條，犯罪事
實一、犯罪事實二分別論處甲○○幫助販賣第三級毒品罪刑（共
二罪）；犯罪事實三則論處甲○○幫助販賣第三級毒品未遂罪刑
，並定其應執行之刑，固非無見。
惟查：(一)有罪判決書之事實一欄，為判斷其適用法令當否之準據
，應將法院依職權認定與論罪科刑有關之事實，凡犯罪之時間、
地點、方法、態樣，以及適用法律有關之事項，均為詳實之記載
，然後於理由內逐一說明其憑以認定之證據，並使事實認定與理
由說明，互相適合，方為合法。倘若事實未有記載，而理由加以
說明，或事實已有記載，而理由未予說明，或事實認定與理由說
明，不相一致，或事實或理由欄內之記載，前後齟齬，或事實認
定與所採之證據不相適合，按諸刑事訴訟法第三百七十九條第十
四款規定，均為判決不載理由，或所載理由矛盾，其判決當然違
背法令。甲○○於九十六年七月二十二日法務部調查局台北縣調
查站調查員詢問（下稱警詢）時供述：「小莊」當初告訴伊請伊
包裝之藥錠是「安眠藥」，伊直到九十六年七月十九日，看到電
視新聞報導有人攜帶「一粒眠」被查獲，所拍攝「一粒眠」之包
裝與伊幫忙「小莊」包裝之藥錠很相像，伊才知道這些藥錠事實
上係「一粒眠」（見九十六年度偵字第二一六七四號卷第十二頁
背面）；於同日檢察官訊問時供稱：「小莊」當初向伊表示包裝
之藥錠為「安眠藥」，伊前幾天看新聞報導才知道是「一粒眠」
，因電視新聞播出之「一粒眠」跟伊包裝之藥錠很相像（見九十
六年度偵字第一八０四五號卷第八、九頁）；於原審供述：約於
九十六年七月十九日、二十日晚上，伊看電視新聞才知道伊包裝
之藥錠是「一粒眠」（第一審卷第一一七、一二０、一二一頁）
等語。原判決援引上述甲○○之供述作為證據，卻認定甲○○自
始即知受「小莊」委請包裝之藥錠係一粒眠，而非遲至九十六年
七月十九日或二十日看電視新聞報導方始得知，其事實認定與所
採之證據不相適合，又未說明上述甲○○之供述不足採取之理由
（見原判決理由貳、二、(三)、(1)），不無判決理由不備及矛盾之
違法。又原判決另說明甲○○僅簡單包裝藥錠，即可獲取豐厚報
酬，並會隱密行事，足認甲○○自始明知係包裝一粒眠等語（見
原判決理由貳、二、(三)、(1)）。惟包裝來路不明之「安眠藥」，
可能係屬違反藥事法之犯罪行為，工作簡單即可獲取優渥報酬，
又必須隱密行事，事屬尋常，得否以此認定甲○○原本明知係包
裝一粒眠，仍不無疑問。另乙○○與甲○○以簡單工作取得厚利
，又會隱密行事等情，並無二致，原判決卻認定甲○○初始即知
係包裝一粒眠，而乙○○則渾然不知，一直認知係包裝「安眠藥
」，及至甲○○看過電視新聞報導告知後方得知係一粒眠（見原
判決理由貳、二、(三)、(2)），判斷標準前後不一，又未說明其為
不同認定所憑理由，難謂無判決理由不備及矛盾之違法。(二)刑法
第六十二條前段對於未發覺之罪自首而受裁判得予減輕其刑之規
定，本為使犯罪事實易於發覺及獎勵行為人知所悔悟而設，故行
為人苟已自承犯罪而受裁判，縱令對於犯罪事實並未完全披露，
仍不失有自首之效力。甲○○於九十六年七月二十二日警詢及檢
察官訊問時，已就犯罪事實一、犯罪事實二及犯罪事實三之各該
犯罪情節，一併供述綦詳，僅就其是否自始明知所包裝之藥錠係
一粒眠一節，有所保留（見九十六年度偵字第二一六七四號卷第
十一頁至第十五頁、第一八０四五號卷第八頁至第十三頁）。又
警員係依執行通訊監察所得資料，於九十六年七月二十一日晚間
，搜索查獲甲○○，並扣得一粒眠等情，已據法務部調查局台北
縣調查站調查員魏國湖、航業海員調查處調查員鍾達振於第一審
、原審證述明確（見第一審卷第一０七頁至第一一二頁、原審卷
第二０七、二０八頁）。倘若無訛，有偵查犯罪職權之公務員似
僅發覺犯罪事實三，而未及於犯罪事實一、犯罪事實二，又原判
決已認定犯罪事實一、犯罪事實二及犯罪事實三，並無裁判上一
罪關係，應予分論併罰。揆之上開說明，甲○○既已大致陳明犯
罪事實一、犯罪事實二之犯罪情節，其雖仍陳稱原本認知所包裝
之藥錠係「安眠藥」，不知即為一粒眠，惟其同時亦供稱：「小
莊」有表示包裝之藥錠係不好東西，行事要低調小心，伊當時心
裡知道該藥錠並非正常生產之藥品，仍迫於生活壓力予以允諾等
語（見九十六年度偵字第二一六七四號卷第十三頁背面），甲○
○似僅爭執所涉犯罪名，並非不承認犯罪，是否有自首減輕其刑
規定之適用，不無研求之餘地。乃原判決說明甲○○就犯罪事實
一、犯罪事實二，係自首涉犯幫助販賣偽藥罪而非涉犯幫助販賣
第三級毒品罪，不符合自首之成立要件，因而未予減輕其刑（見
原判決理由貳、三、(二)第二四行至第三八行），自有適用法則不
當之違法。以上或係甲○○上訴意旨所指摘，或為本院得依職權
調查之事項，應認原判決關於甲○○部分，有撤銷發回更審之原
因。又原判決說明甲○○被訴而不另為無罪之諭知部分（見原判
決理由貳、四），基於審判不可分原則，併予發回。
二、上訴駁回（即上訴人乙○○）部分：
按刑事訴訟法第三百七十七條規定，上訴於第三審法院，非以判
決違背法令為理由，不得為之。是提起第三審上訴，應以原判決
違背法令為理由，係屬法定要件。如果上訴理由書狀並未依據卷
內訴訟資料，具體指摘原判決不適用何種法則或如何適用不當，
或所指摘原判決違法情事，顯與法律規定得為第三審上訴理由之
違法情形，不相適合時，均應認其上訴為違背法律上之程式，予
以駁回。本件原判決已敘明依憑乙○○、甲○○於警詢、檢察官
訊問及第一審之供述或證述，並有房屋租賃契約書、搜索查獲現
場照片等在卷可稽，暨搜索查獲之包裝機、打印機、打印輸送帶
、滑石粉、膠膜、藥錠等扣案可資佐證。上開藥錠經法務部調查
局鑑定結果，含有第三級毒品硝甲西泮成分等情，有該局九十六
年九月十日調科壹字第09600329660 號鑑定書附卷為證。對於乙
○○所辯：伊始終不知所包裝之藥錠並非「安眠藥」而係一粒眠
云云，何以不足採取，亦已憑卷內證據資料，於理由內詳為指駁
說明。並敘明乙○○關於所知係幫助販賣禁藥罪，所犯係幫助販
賣第三級毒品罪部分，依「所知輕於所犯，從其所知」原則，論
以幫助販賣禁藥罪。又說明乙○○幫助販賣禁藥部分，係幫助他
人犯罪，爰依刑法第三十條第二項規定，減輕其刑；又係對於未
發覺之犯罪自首而受裁判，爰依刑法第六十二條前段規定（原判
決贅載第一項），遞予減輕其刑。乙○○幫助販賣第三級毒品未
遂部分，係幫助他人犯罪，爰依刑法第三十條第二項規定，減輕
其刑；又係未遂犯，爰依刑法第二十五條第二項規定，遞予減輕
其刑。因而撤銷第一審關於乙○○幫助販賣第三級毒品既遂部分
之科刑判決，改判就起訴之犯罪事實，變更檢察官所引應適用之
法條，論處乙○○幫助販賣禁藥罪刑；認為第一審就起訴之犯罪
事實，變更檢察官所引應適用之法條，論處乙○○幫助販賣第三
級毒品未遂罪刑部分，為無不合，予以維持，駁回檢察官及乙○
○關於此部分在第二審之上訴，並就撤銷改判與上訴駁回部分所
處之刑，定其應執行之刑。已詳敘所憑之證據及其認定之理由，
所為論斷與卷內證據資料相符，從形式上觀察，並無何違背法令
之情形存在。乙○○上訴意旨略以：(一)(1)原判決認定乙○○係於
九十六年六月底，詢問甲○○因而得知所包裝之藥錠為一粒眠，
惟甲○○於警詢係供述在九十六年七月十九日、二十日才告知乙
○○係包裝一粒眠等情。原判決認定事實與卷內證據不相適合，
有判決理由矛盾之違法。(2)原判決援引乙○○於九十六年七月二
十二日警詢之供述，卻斷章取義，與卷存警詢筆錄之記載內容幾
乎不同；又原判決說明乙○○於檢察官訊問時供述：當時甲○○
有說很像一粒眠等語，引敘其出處係九十六年度偵字第一八０四
號卷第二十頁，惟本件並無上述案卷存在。縱認原判決僅係將九
十六年度偵字第一八０四五號卷，誤載為九十六年度偵字第一八
０四號卷，然乙○○於上述檢察官訊問時係陳稱「甲○○表示是
安眠藥」，並非「當時甲○○有說很像一粒眠」。原判決認定事
實與所憑之證據不相適合，有不合證據法則及判決理由矛盾之違
法。(3)甲○○於警詢係供述：伊在九十六年七月二十日，告訴乙
○○所包裝之藥錠實際上係一粒眠，乙○○沒有表示任何意見，
但伊不確定乙○○有無聽到等語。原判決卻故意遺漏甲○○所稱
不確定乙○○有無聽到之情，據以認定乙○○經甲○○告知所包
裝之藥錠係一粒眠，又未說明甲○○表示不確定乙○○有無聽到
等情，不予採取之理由，有採證違反證據法則及判決理由不備之
違法。(4)乙○○自始坦承係包裝「安眠藥」，而擅自製造「安眠
藥」係屬違反藥事法之犯罪行為，乙○○既知不法，自然會有逃
避追緝舉動。原判決以乙○○將藥錠置放在保險箱，據以推論乙
○○知悉包裝之藥錠係一粒眠，並未說明乙○○慎重保管藥錠，
與明知藥錠係一粒眠有何關聯性，有判決理由不備之違法。(二)乙
○○先後幫助販賣禁藥、幫助販賣第三級毒品，係基於單一犯意
接續所為，應評價為接續行為論以一罪。原判決予以分論併罰，
有適用法則不當之違法。(三)甲○○所犯幫助販賣第三級毒品罪，
其法定本刑為五年以上有期徒刑，原判決依幫助犯規定，減輕其
刑，係量處有期徒刑四年；又乙○○所犯幫助販賣第三級毒品罪
，第一審依幫助犯規定，減輕其刑，第一審係量處有期徒刑二年
十月，原判決予以維持。而乙○○所犯幫助販賣禁藥罪，其法定
本刑為七年以下有期徒刑，原判決分別依幫助犯及自首之規定，
遞予減輕其刑，卻量處有期徒刑二年八月。足認原判決就乙○○
所犯幫助販賣禁藥罪量刑顯然過重，不符公平原則及比例原則，
有適用法則不當之違法云云。經查：(一)(1)乙○○於九十六年七月
二十二日檢察官訊問時供述：伊原本認為包裝之藥錠係鈣片類藥
品，直到九十六年六月底再度包裝藥錠時，伊有問甲○○到底是
什麼東西，甲○○說是安眠藥，伊因電視新聞報導提到Ｋ他命、
一粒眠等等，又問有無嚴重性，甲○○說有嚴重性，伊就表示不
要參與。因那一批未包裝完成，才又去包裝即為警查獲等語（見
九十六年度偵字第一八０四五號卷第十八頁至第二０頁）。原判
決係援引上述乙○○之供述，據以認定乙○○有於九十六年六月
底，詢問甲○○得知係包裝一粒眠等情，而與甲○○於警詢供述
在九十六年七月十九日或二十日才告知乙○○係包裝一粒眠等語
無涉（見原判決理由貳、二、(三)、(2)第六行至第十三行），並無
認定事實與卷內證據不相適合之違法。(2)原判決所援引乙○○於
九十六年七月二十二日警詢之部分供述，與卷存警詢筆錄之記載
並無不合（見原判決理由貳、二、(三)、(2)第一行至第六行），難
認有乙○○上訴意旨所指引用警詢筆錄斷章取義，內容幾乎不同
之情。又原判決係引述乙○○於第一審審判程序經審判長提示九
十六年度偵字第一八０四五號卷（原判決誤載為九十六年度偵字
第一八０四號卷）第二十頁之乙○○於檢察官訊問時之供述，訊
以甲○○既已表明包裝藥錠一事有嚴重性，何以又去包裝時，乙
○○供述：當時甲○○有說很像一粒眠等語（見第一審卷第一二
五頁），並非援引九十六年度偵字第一八０四五號卷第二十頁所
示乙○○於檢察官訊問時之供述（見原判決理由貳、二、(三)、(2)
第十三行至第十八行），尚無不合證據法則及判決理由矛盾之違
法可言。乙○○上訴意旨指摘原判決引用乙○○於檢察官訊問時
所無之供述，據以認定乙○○犯罪事實，應係誤會。又原判決將
九十六年度偵字第一八０四五號卷，誤載為九十六年度偵字第一
八０四號卷，既與判決本旨不生影響，原審得依職權或聲請裁定
更正之，不得遽指為違法，附此說明。(3)乙○○既於第一審供述
：當時甲○○有說很像一粒眠等語（見第一審卷第一二五頁），
足認乙○○有聽到甲○○所稱在九十六年七月十九日或二十日，
告訴乙○○其所包裝之藥錠實際上係一粒眠等情。甲○○另稱不
確定乙○○有無聽到一節，尚不足據以認定乙○○實際上並未聽
到。原判決援引甲○○所證上情，資為認定乙○○犯罪事實之證
據，自無不合，並無採證違反證據法則及判決理由不備之違法。
(4)原判決係審酌甲○○、乙○○之供述，佐以乙○○慎重其事將
藥錠鎖進保險箱等情，據以認定乙○○於九十六年六月底已知包
裝之藥錠係一粒眠等情，核與事理無違，難認有判決理由不備之
違法。(二)原判決已說明乙○○與甲○○先後二次一起包裝各一批
一粒眠，各次持續包裝一批一粒眠行為，係利用同一機會，於密
切接近之時間、地點反覆實行相同行為，且係侵害同一社會法益
，客觀上無從分割，在社會觀念上以評價為一個行為為宜，係包
括一罪，應論以一罪。至於乙○○先後二次，分別於一段時間內
，各包裝一批一粒眠之不同行為，客觀上可按收受未包裝、交付
已包裝完成之一粒眠及收受報酬等情加以分割，不屬接續犯之範
疇，應予分論併罰等語（見原判決理由貳、三、(三)）。原判決已
就得否適用接續犯規定論以一罪等項，詳加說明，尚無不合，難
謂有乙○○上訴意旨所稱適用法則不當之違法。(三)關於刑之量定
，係實體法上賦予法院得為自由裁量之事項，倘其未有逾越法律
所規定之範圍，或濫用其權限，即不得任意指摘為違法，以為第
三審上訴之理由（本院七十五年台上字第七０三三號判例意旨參
照）。原判決已依刑法第五十七條規定，具體說明乙○○所犯幫
助販賣禁藥罪之一切情狀，據以量處乙○○有期徒刑二年八月（
見原判決理由貳、六、(二)）。審以乙○○所犯係藥事法第八十三
條第一項之販賣禁藥罪，其法定本刑為七年以下有期徒刑，得併
科五百萬元以下罰金，應依幫助犯及自首之規定減輕其刑。原判
決判處乙○○有期徒刑二年八月，並未逾越法律所規定之範圍，
又屬中度之刑，難認有濫用自由裁量權限之情形，於法尚屬無違
。又原判決就乙○○所犯幫助販賣禁藥罪，量處有期徒刑二年八
月；甲○○所犯幫助販賣第三級毒品罪，量處有期徒刑四年；維
持第一審就乙○○所犯幫助販賣第三級毒品未遂罪，量處有期徒
刑二年十月，各該刑度仍屬輕重有別，亦難認有顯然倚輕倚重，
濫用自由裁量權限之情形。原判決就乙○○所犯幫助販賣禁藥罪
，量處有期徒刑二年八月，亦無不合平等原則或比例原則可言。
乙○○上訴意旨仍執前詞，再為事實上之爭執，或徒憑己見，就
原審取捨證據與判斷其證明力之適法行使，及判決內已明白論斷
之事項，任意指摘為違法，並非適法之上訴第三審理由。乙○○
之上訴違背法律上之程式，應予駁回。
據上論結，應依刑事訴訟法第三百九十五條前段、第三百九十七
條、第四百零一條，判決如主文。
中    華    民    國  九十八  年    一    月    九    日
                      最高法院刑事第六庭
                          審判長法官  洪  清  江
                                法官  韓  金  秀
                                法官  林  勤  純
                                法官  李  錦  樑
                                法官  陳  國  文
      本件正本證明與原本無異
                                      書  記  官
中    華    民    國  九十八  年    一    月   十五   日
                                                      K


司法院資訊處製作；財團法人民間司法改革基金會備份。
